【裁判字號】    95,易,1371
【裁判日期】    951120
【裁判案由】    詐欺
【裁判全文】
臺灣高雄地方法院刑事判決              95年度易字第1371號
公  訴  人  臺灣高雄地方法院檢察署檢察官
被      告  乙○○
上列被告因詐欺案件，經檢察官提起公訴（95年度偵字第18512
、11590 、19551 、19779 、20083 號），本院判決如下：
    主  文
乙○○犯幫助詐欺取財罪，處有期徒刑貳月，如易科罰金，以銀
元佰元即新台幣玖佰元折算壹日，緩刑貳年。
    事  實
一、乙○○可預見將自己金融帳戶提供他人使用，可能幫助他人
    遂行詐欺取財之犯罪目的，竟仍以縱有人以其金融帳戶實施
    詐欺取財犯行，亦不違背其本意之幫助犯意，而於民國94年
    11月間，因見報紙登載帳戶出租、出售之廣告，竟基於幫助
    他人詐欺取財之犯意，在台南縣學甲郵局前，將其所有之台
    南中小企業銀行（現改名為京城商業銀行）仁德分行帳號：
    0000000000000 號帳號之存摺、提款卡、印章及密碼，以新
    台幣（下同）5, 000元之代價出售予姓名、年籍不詳綽號「
    姐仔」之成年女子所屬集團成員之一之不詳姓名、年籍之成
    年男子。嗣綽號「姐仔」之成年女子所屬之詐騙集團成員，
    即共同基於意圖為自己不法所有之詐欺取財犯意，於95年1
    月初，以「恆發科技股份公司」做手機市場調查之名，向童
    友亮佯稱其抽中公司摸彩獎金30萬元，然需先加入會員，並
    給付手續費、轉帳費等費用，致童友亮不疑有他，陷於錯誤
    ，而於95年1 月6 日至同年5 月4 日間陸續匯款11筆金額計
    16 8萬元，其中95年2 月24日匯出之20萬元則轉入上開銀行
    帳戶內，並由詐欺集團成員之共犯庚○○等人將該帳戶內之
    匯款提領一空，嗣於95年4 月21日，經警破獲庚○○、戊○
    ○、辛○○、丁○○、丙○○、己○○等詐欺犯行，而循線
    查得上情。
二、案經高雄市政府警察局報請臺灣高雄地方法院檢察署檢察官
    偵查起訴，經被告為有罪之陳述後，本院裁定依簡式審判程
    序審理。
    理  由
一、按除被告所犯為死刑、無期徒刑、最輕本刑為3 年以上有期
    徒刑之罪或高等法院管轄第一審案件者外，於法院行準備程
    序進行中，被告先就被訴事實為有罪之陳述時，審判長得告
    知被告簡式審判程序之旨，並聽取當事人、代理人、辯護人
    及輔佐人之意見後，裁定進行簡式審判程序；且受命法官行
    準備程序，與法院或審判長有同一之權限；又簡式審判程序
    之證據調查，不受刑事訴訟法第159 條第1 項、第161 條之
    2 、第161 條之3 、第163 條之1 及第164 條至第170 條規
    定之限制，刑事訴訟法第273 條之1 第1 項、第279 條第2
    項前段、第273 條之2 分別定有明文。被告乙○○所為係犯
    死刑、無期徒刑、最輕本刑為3 年以上有期徒刑以外之罪，
    其於準備程序中就被訴事實為有罪之陳述，經受命法官告知
    簡式審判程序之旨，並聽取公訴人、被告之意見後，本院合
    議庭認為適宜由受命法官獨任進行簡式審判程序，依刑事訴
    訟法第273 條之1 第1 項規定，裁定由受命法官獨任進行審
    判程序，合先敘明。
二、上揭犯罪事實業據被告於本院審理中坦承不諱，核與被害人
    童友亮於警詢時指述遭詐騙匯款之情節相符，且有被告之開
    戶照片、存摺交易明細查詢單、刑案報案處理系統詳細資料
    各1 份，匯豐商業銀行匯款委託書證明聯11紙、高雄市政府
    警察局刑警大隊受理刑事案件報案三聯單1 紙，及共同被告
    庚○○記載警示帳戶之記事本1 本在卷可佐，是被告之任意
    性自白核與事實相符，應堪採信。又刑法上之幫助犯，係對
    於犯罪與正犯有共同之認識，而以幫助之意思，對於正犯資
    以助力，而未參與實施犯罪之行為者而言，迭據最高法院著
    有75年度臺上字第1509號、84年度臺上字第5998號及88年度
    臺上字第1270號判決意旨可供參照。是以，如未參與實施犯
    罪構成要件之行為，且係出於幫助之意思提供助力，即屬幫
    助犯，而非共同正犯。本案被告提供其所有之上開銀行帳戶
    存簿、提款卡及密碼予該不詳姓名、年籍同屬綽號「姐仔」
    所屬集團成員之成年男子使用，使綽號「姐仔」所屬之詐騙
    集團成員，得基於詐欺取財之犯意而向被害人詐取財物，並
    以被告所提供銀行帳戶供作指定匯款之帳戶以規避檢警機關
    之追緝，遂行其詐欺取財之犯行，是被告提供帳戶連同存簿
    、提款卡及密碼供人使用之行為，對於該詐騙集團成員遂行
    詐欺取財犯行，資以助力，揆諸上開判決意旨，自應成立幫
    助詐欺取財罪。本案事證明確，被告幫助詐欺取財犯行，堪
    以認定，應依法論科。
三、論罪科刑：
  (一)新舊法比較：
    按刑法施行法於94年2 月2 日修正公布，且自公布日起第3
    日即自同月5 日起施行，而依同法第10條之1 規定，94年1
    月7 日立法院三讀通過修正之刑法（業經總統於同年2 月2
    日，以華總一義字第09400014901 號令公布），自95年7 月
    1 日施行，而按行為後法律有變更者，適用行為時之法律，
    但行為後之法律有利於行為人者，適用最有利於行為人之法
    律，現行刑法第2 條第1 項定有明文。此規定乃與刑法第1
    條罪刑法定主義契合，而貫徹法律禁止溯及既往原則，係規
    範行為後法律變更所生新舊法律比較適用之準據法，是刑法
    第2 條本身雖經修正，但刑法第2 條既屬適用法律之準據法
    ，本身尚無比較新舊法之問題，應一律適用裁判時之現行刑
    法第2 條規定以決定適用之刑罰法律。又本次刑法修正之比
    較新舊法，應就罪刑有關之共犯、未遂犯、想像競合犯、牽
    連犯、連續犯、結合犯，以及累犯加重、自首減輕暨其他法
    定加減原因（如身分加減）與加減例等一切情形，綜其全部
    罪刑之結果而為比較（最高法院95年5 月23日著有95年度第
    8 次刑庭會議決議可資參照。）。經查：
    1.刑法第30條第1 項之條文次序並未更動，僅其文字略作更
      改，將「幫助他人犯罪」改為「幫助他人實行犯罪行為」
      ，以及「從犯」改為「幫助犯」，對於幫助犯之構成要件
      與效果，並無實質上之變動，故無新舊法比較適用之問題
      。
    2.依最高法院95年5 月23日刑事庭第8 次會議決議，刑之輕
      重標準，依裁判時之規定，是關於法定刑之輕重，應依修
      正後刑法第35條「主刑之輕重，依第33條規定之次序定之
      」、「同種之刑，以最高度之較長或較多者為重。最高度
      相等者，以最低度之較長或較多者為重」、「刑之輕重，
      以最重主刑為準，依前2 項標準定之。最重主刑相同者，
      參酌下列各款標準定其輕重：(3)次重主刑同為選科或併科
      刑者，以次重主刑為準，依前2 項標準定之」規定。而刑
      法第339 條第1 項規定之「意圖為自己或第三人不法之所
      有，以詐術使人將本人或第三人之物交付者，處5 年以下
      有期徒刑、拘役或科或併科1 千元以下罰金」，全文均未
      更動，但因修正後刑法第33條第5 款，已將罰金刑之最低
      度即銀元1 元以上，提高至新臺幣1 千元以上，致使刑法
      第339 條之罰金刑，已有所變更。主刑計有「有期徒刑」
      與「拘役」2 種，而對照修正前、後刑法第33條第3 、4
      款規定，均規定刑法第339 條第1 項之有期徒刑為2 月以
      上，5 年以下，但得減至2 月未滿，拘役則為1 日以上，
      60 日 （或2 月）未滿，換言之，該條之有期徒刑與拘役
      2 種主刑之最高度與最低度均相等，並無有利或不利於被
      告之情形。該條於刑法修正前、後，雖均仍保留選科或併
      科1千 元之規定，惟依刑法施行法第1 條之1 （該條係95
      年6 月14日新增公布）第1 項之規定，將所處罰金刑之貨
      幣單位變更為新臺幣，且依該條第2 項之規定，就刑法第
      339 條第1 項所定罰金數額提高為30倍（即最高可處新臺
      幣3萬 元），此與修正前之刑法第339 條第1 項，依罰金
      罰鍰提高標準條例第1 條之規定，就其原定罰金數額1 千
      元，提高為10倍（即銀元1 萬元），並依現行法規所定貨
      幣單位折算新臺幣條例第2 條，以新臺幣3 倍折算之，即
      等同於新臺幣3 萬元，故刑法施行法第1 條之1 將刑法分
      則編所定罰金之貨幣單位更改為新臺幣後，刑法修正前後
      關於刑法第339 條第1 項所規定選科或併科之罰金刑最高
      度，亦核屬相同。然就罰金刑之最低度而言，修正前之刑
      法第33條第5 款係規定：「罰金：1 元以上」（即新臺幣
      3 元以上），而修正後之刑法第33條第5 款則係規定：「
      新臺幣1 千元以上，以百元計算之」，比較結果，顯以修
      正前之刑法對被告較為有利。
    3.刑法第41條雖係關於刑罰執行事項，參照最高法院90年度
      台非字第223 號、92年度台上字第5220號、94年度台上字
      第858 號判決要旨，若該條有所變更，亦應依刑法第2 條
      第1 項之規定，比較新舊法，以資決定應適用之法律。修
      正後之刑法第41條就易科罰金之要件「犯最重本刑為5 年
      以上有期徒刑以下之罪」及「而受6 個月以上徒刑之罪」
      部分，雖未變更，但就易科罰金之標準，由修正前之刑法
      第41條第1 項及罰金罰鍰提高標準條例第2 條之「100 元
      以上300 元以下折算1 日」（即新臺幣300 元以上900 元
      以下折算1 日），提高為「新臺幣1 千元、2 千元或3 千
      元折算1 日」，刑法修正後之易科罰金標準，顯較不利於
      被告。至於新法將原有「因身體、教育、職業、家庭之關
      係或其他正當事由，執行顯有困難」規定，予以刪除，因
      該部分係屬於檢察官指揮執行時，所應審酌事項之規定（
      最高法院77年度台非字第158 號判決參照），而與法院應
      否諭知易科罰金之要件判斷無涉，從而，比較修正前、後
      之刑法、罰金罰鍰提高標準條例之規定，仍以修正前之刑
      法及罰金罰鍰提高標準條例之規定，較有利於被告。
    4.按刑法第74條關於緩刑之規定，於95年7 月1 日亦經修正
      施行，惟緩刑規定並非關於行為可罰性之法律規範，而係
      屬刑之宣告規範，無現行刑法第2 條第1 項之適用，其適
      用關係乃以案件在裁判時為準，並非以行為時為準，是本
      案犯罪時間固在前揭刑法修正施行前，惟裁判時已於刑法
      修正施行後，就緩刑之宣告自應適用現行刑法第74條之規
      定（參照最高法院95年第8 次刑事庭會議決議），且緩刑
      之宣告既無現行刑法第2 條第1 項之適用，而未涉及法律
      變更之比較適用，故本案雖就易科罰金之折算標準適用修
      正前之規定諭知，緩刑之宣告則適用現行法之規定，亦無
      悖最高法院27年上字第2615號判例、同院87年度臺非字第
      400 號判決所揭示之「擇用整體性原則」，附此敘明。
    5.依上所述，綜合比較有關幫助犯之規定，詐欺取財罪罰金
      刑度，及易科罰金之修正等規定，應認適用修正前刑法之
      規定，較有利於被告，故應依修正後刑法第2 條第1 項前
      段之規定，適用行為時即修正前刑法及修正前罰金罰鍰提
      高標條例第2 條。
  (二)核被告所為，係犯修正前刑法第30條第1 項前段、第339 條
    第1 項之幫助詐欺取財罪。被告幫助他人犯詐欺取財罪，爰
    依修正前刑法第30條第2 項之規定，按正犯之刑減輕之。爰
    審酌被告任意將其所有之上開銀行帳戶提供他人使用，不顧
    該帳戶可能遭他人用以作為犯罪工具，逃避犯罪之查緝，嚴
    重破壞社會治安及有礙金融秩序，助長犯罪歪風，並增加追
    緝犯罪及被害人尋求救濟之困難，惟念其於犯後坦承犯行，
    有悔悟之意，且被告並無刑事案件前科，有臺灣高等法院被
    告前案紀錄表、臺灣高雄地方法院檢察署刑案資料查註紀錄
    表各1 份附卷可參等一切情狀，量處如主文所示之刑，並斟
    酌被告為國小畢業，家境小康等情，諭知易科罰金之折算標
    準，且為免與刑法第41條第1 項修正施行後所定易科罰金折
    算標準改採新臺幣計算產生混淆誤解起見，另引用現行法規
    所定貨幣單位折算新臺幣條例第2 條明定易科罰金折算標準
    及折算新臺幣之數額，以資明確。又被告前未曾因故意犯罪
    而受有期徒刑以上刑之宣告，已如前述，其因一時失慮致罹
    刑典，惟已坦承犯錯，堪認經此偵、審程序之教訓，當知所
    警惕而信無再犯之虞，是本院認上開所宣告之刑，以暫不執
    行為適當，爰併宣告2 年之緩刑期間，以啟自新。
四、併案意旨（台灣嘉義地方法院檢察署95年度偵字第5883 號
    ）略以：被告於94年11月初某日，於台南縣學甲鎮學甲郵局
    前，將其於台灣中小企業銀行（併辦意旨書誤載為台南區中
    小企業銀行）學甲分行00000000000 號帳戶存摺、提款卡，
    以5,000 元價格販賣給某不詳姓名之成年男子，而該不詳姓
    名之成年男子即將上開帳戶供為詐騙他人匯款入戶之用，嗣
    於95年1 月27日，沈振榮遭詐騙匯款2,542 元至上開帳戶內
    ，因認被告另涉犯刑法第339 條第1 項、第30條第1 項之幫
    助詐欺取財罪嫌。查依檢察官所提出之證據資料，本件被害
    人沈振榮係因所飼養之鴿子（賽鴿）遭竊，唯恐鴿子遭殺害
    或賣掉乃匯款贖回鴿子，此有被害人沈振榮警詢筆錄附卷可
    參，是依被害人沈振榮所指述之情節，該取得被告所有之上
    開台灣中小企業銀行帳戶之不詳姓名之成年男子或其所屬之
    集團所為者乃為恐嚇取財犯行，基於幫助犯之從屬性原則，
    被告縱應成立本件犯行亦屬幫助恐嚇取財而非幫助詐欺，且
    被告復於本院審理中供稱：伊所有之上開台灣中小企業銀行
    帳戶，係與前開台南中小企銀仁德分行帳戶，均以5,000 元
    之價格，前後間隔約10餘日，分2 次分別出售予該姓名、年
    籍不詳之成年男子等語，則被告先後提供帳戶之行為，分別
    觸犯構成要件不同之罪名，客觀上自難認係連續行為，從而
    ，上開事實與本件論罪科刑部分，即無裁判上一罪關係，本
    院自無從併案審理，應退由檢察官另行偵辦，併此敘明。
據上論斷，應依刑事訴訟法第273 條之1 第1 項、第299 條第1
項前段、刑法第2 條第1 項前段，修正前刑法第30條第1 項前段
、第2 項、第339 條第1 項、第41條第1 項前段，刑法第74條第
1 項第1 款，罰金罰鍰提高標準條例第1 條前段、修正前罰金罰
鍰提高標準條例第2 條，現行法規所定貨幣單位折算新台幣條例
第2 條之規定，判決如主文。
本案經檢察官甲○○到庭執行職務。
中    華    民    國    95    年    11    月    20    日
                  刑事第十六庭  法  官  郭宜芳
以上正本證明與原本無異。
如不服本判決，應於判決送達後10日內，向本院提出上訴狀。
中    華    民    國    95    年    11    月    20    日
                                書記官  陳素徵
附錄本案論罪科刑法條全文：
中華民國刑法第339條
(普通詐欺罪)
意圖為自己或第三人不法之所有，以詐術使人將本人或第三人之
物交付者，處5 年以下有期徒刑、拘役或科或併科1 千元以下罰
金。
以前項方法得財產上不法之利益或使第三人得之者，亦同。
前二項之未遂犯罰之。
刑法第30條：
幫助他人犯罪者，為從犯。雖他人不知幫助之情者，亦同。
從犯之處罰，得按正犯之刑減輕之。


司法院資訊處製作；財團法人民間司法改革基金會備份。
